【裁判字號】    95,上易,1506
【裁判日期】    950731
【裁判案由】    詐欺
【裁判全文】
臺灣高等法院刑事判決                95年度上易字第1506號
上  訴  人  臺灣士林地方法院檢察署檢察官
被      告  甲○○
                    另案於臺灣臺中監獄執行中
上列上訴人因被告詐欺案件，不服臺灣士林地方法院95年度易字
第424號，中華民國95年5月19日第一審判決（起訴案號：臺灣士
林地方法院檢察署94年度偵字第5102號、94年度偵緝字第870號
），提起上訴，本院判決如下：
    主  文
上訴駁回。
    理  由
一、公訴意旨略以：「被告甲○○依其常識及社會經驗，應有相
    當智識程度，可預見其交付存摺等帳戶資料予不熟識之他人
    使用，可能幫助不詳犯罪集團詐欺並隱匿所得財物，致使被
    害人及警方追查無門，竟仍不違其本意，基於幫助詐欺之犯
    意，於民國93年6月間某日，在臺中市○○路上某不知名茶
    藝館內，將所申辦之中國信託銀行北豐分行帳號0000000000
    000000之帳戶存摺、密碼及提款卡交不知名之成年男子，而
    為詐欺集團所取得使用。詐欺集團成員意圖為自己不法所有
    ，在網站上以販賣天幣為手段，向不特定人兜售，嗣於93年
    7月8日19時22分許，乙○○在臺北市○○區○○街42巷56弄
    3號2樓住處上網時不疑有詐，與之約定以新臺幣（下同）
    7000元之代價購買天幣28 00萬元，並依詐欺集團不明成員
    之指示，將前開款項匯入甲○○中國信託北豐原分行之0000
    000000000000號帳戶後，即避不見面，乙○○方知受騙」。
二、原判決意旨略以：「按案件曾經判決確定者，應諭知免訴之
    判決，刑事訴訟法第302條第1款定有明文。此項一事不再理
    之原則，關於實質上一罪或裁判上一罪，均有其適用。連續
    犯、牽連犯、想像競合犯，係裁判上一罪，其一部分犯罪行
    為曾經判決確定者，其效力當然及於全部，並以先確定者有
    既判力之拘束力，故檢察官復將其他部分重行起訴，即應諭
    知免訴之判決（最高法院47年台非字第42號、49年台非字第
    20號及60年台非字第77號判例意旨可資參照）。經查：上開
    犯罪事實，業據被告甲○○於本院審理中坦承不諱，核與被
    害人乙○○所指訴之情節相符，並有被告申請前揭帳戶之開
    戶確認書、身分證、駕照、中國信託94年1月4日中信銀作業
    字第930012211860號函影本在卷可參。又依金融機構接受客
    戶申請一般存款帳戶之現況，絕大多數不須任何條件，亦無
    須任何費用，即任何人均可辦理金融帳戶存摺使用，如無特
    殊理由，實無借用他人存摺使用之必要；而金融存摺事關存
    款人個人財產權益之保障，倘有不明之金錢來源，甚而攸關
    個人法律上之責任，其專有性甚高，除非本人、與本人具有
    信賴關係或其他特殊原因，難認有何流通使用之可能，一般
    人均有妥為保管防阻他人任意使用之認識；縱使特殊情況偶
    有交付他人使用之需，亦必然深入瞭解用途及合理性後，再
    行提供以使用，方符常情；且該等專有物品如落入不明人士
    手中，而未加以闡明正常用途，極易被利用為與財產有關之
    犯罪工具，此為吾人依一般生活認知所易於體察之常識；又
    有犯罪意圖者，非有正當理由，竟提供金錢代價徵求他人之
    帳戶，則客觀上可預見其目的，係供為某筆資金之存入，後
    再行領出之用，且該筆資金之存入及提領過程係有意隱瞞其
    流程或避免行為人身分曝光之用意，一般人本於一般認知能
    力均甚易於瞭解。查本件被告明知存摺、提款卡等有關個人
    財產、身分之物品，倘淪落於不明人士手中，極易被利用為
    與財產有關之犯罪工具，竟貪圖小利，將其上開等物交付予
    不知名之成年男子，顯然對於該帳戶將可能遭持以從事財產
    犯罪有所認知，其有幫助他人犯詐欺取財罪之不確定故意甚
    明。綜上，足認被告自白與事實相符，應可採信，本件事證
    明確，被告幫助詐欺取財犯行堪以認定，固應依法論科。惟
    查：被告甲○○於93年6月初在報紙廣告中見到「缺錢？銀
    行存簿換現金」之訊息，即去電與對方聯絡，經綽號「小林
    」之不詳真實姓名、年籍之成年男子告知每一金融機構帳戶
    可售得1,500元後，雖預見該「小林」者對外蒐購金融機構
    帳戶，所出售之帳戶可能成為幫助他人犯罪之用，竟仍不違
    其本意，而基於幫助犯罪之故意，於93年6月間，在臺中市
    ○○路上某不知名茶藝館內，將所申辦之玉山銀行豐原分行
    帳號000000000000號之存摺、密碼及提款卡售予「小林」者
    ，而為詐欺集團所取得使用。嗣於同年6月8日上午8時40分
    許，該詐欺集團自稱「阿水」之成員即去電童順義謊稱其子
    因向地下錢莊借款遭綁，如欲使其子平安釋放，須償還欠款
    及利息共計200,000元等語，致童順義心生畏懼並陷於錯誤
    ，於同日上午9時15分許，在台南市○○○路○段195號中國
    信託商業銀行中華分行匯款100,000元至前揭玉山銀行帳戶
    內，而為詐欺集團成員悉數提領。嗣後童順義因其子與其聯
    絡後，始知受騙等情，業經臺灣臺中地方法院於94年2月1日
    以94年度中簡字第180號判決，認被告甲○○係犯刑法第30
    條、第346條第1項幫助恐嚇取財罪，判處有期徒刑5月，並
    於94年3月1日確定在案，有判決書及臺灣高等法院被告全國
    前案紀錄表在卷可按。而本件被告甲○○被訴上開幫助詐欺
    之犯行，其開立帳戶之時間為93年6月1日，自93年6月12日
    起該帳戶即有頻繁之款項存入後即以金融卡全數領出之不正
    常交易現象（見偵字第5102號卷第11頁中國信託商業銀行對
    帳單），堪信被告甲○○所供：係一併出售於綽號「小林」
    之男子（見本院卷第37頁）應屬事實。則縱該名綽號「小林
    」之男子所屬之犯罪集團，有應以數罪論斷之詐欺取財以及
    恐嚇取財之犯行，然被告甲○○僅有一幫助行為，即不得分
    別論以幫助詐欺取財及幫助恐嚇取財，而以數罪名論斷之。
    是以本件犯行與前案經臺灣台中地方法院以94年度中簡字第
    180號確定判決處罰之犯行，既僅成立單純一罪，屬同一案
    件，而前案既經臺灣臺中地方法院94年度中簡字第180號於
    94年3月1日判決確定，本案即為該案判決效力所及。揆諸上
    揭說明，本件爰不經言詞辯論，逕為諭知免訴之判決」。
三、檢察官上訴意旨略以：「原審判決被告所涉犯之詐欺罪與前
    案之幫助恐嚇罪為裁判上一罪，為既判力效及，而為免訴諭
    知，固非無見。按案件曾經判決確定者，應諭知免訴之判決
    ，刑事訴訟法第302條第1款定有明文規定。所謂曾經判決確
    定，應諭知免訴之判決者，指判決確定之同一事實而言。而
    此同一事實必須被告及犯罪事實均同一時，始適用。即所謂
    同一案件，而包括裁判上一罪之牽連犯與連續犯，實質上一
    罪之常業犯、結合犯、吸收犯罪等。惟查，被告前開所犯係
    幫助恐嚇罪，而犯罪時、地為93年6月8日在臺南市○○○路
    ○段195號，此有臺灣臺中地方法院94年度中簡字第180號判
    決書在卷可稽，而本件被告所犯之幫助詐欺取財罪之時間係
    在93年7月8日，犯罪地點在臺北市○○區○○街42巷56弄3
    號2樓，其與前開被告所犯之幫助恐嚇罪之犯罪構成要件不
    同，難認與被告前開所犯幫助恐嚇罪為同一案件，而有裁判
    上一罪關係，應為前開判決效力所不及，原審判決認屬同一
    案件，為前開判決既判力所及，容有誤認。是原審適用法律
    有上述之違法，自難認原判決妥適，請撤銷原判決，另為適
    當之判決」。
四、經查：
(一)、按案件曾經判決確者，應諭知免訴之判決，刑事訴訟第302
    條第1款定有明文；又訴訟上所謂一事不再理之原則，關於
    實質上一罪或裁判上一罪，亦均有其適用，最高法院60年台
    非字第77號著有判例。至於被告行為時之刑法第30條：「幫
    助他人犯罪者，為從犯。雖他人不知幫助之情者，亦同。從
    犯之處罰，得按正犯之刑減輕之」之規定，雖於94年1月7日
    修正公布，並於95年7月1日施行，該刑法第30條之規定為：
   「幫助他人實行犯罪行為者，為幫助犯。雖他人不知幫助之情
    者，亦同。幫助犯之處罰，得按正犯之刑減輕之」，然僅係
    將幫助犯規定為法理之明文化，依據最高法院95年第8次刑
    事庭會議決議五(二)，非屬於法律之變更，自不生新舊法比較
    之問題，應逕依修正前之刑法第30條規定，併此敘明。
(二)、本件起訴被告之犯行為：「基於幫助詐欺之犯意，於民國93
    年6月間某日，在臺中市○○路上某不知名茶藝館內，將所
    申辦之中國信託銀行北豐分行帳號0000000000000000之帳戶
    存摺、密碼及提款卡交不知名之成年男子，而為詐欺集團所
    取得使用」，而臺灣臺中地方法院94年度中簡字第180號判
    決書所認定之被告犯行則為：「基於幫助犯罪之故意，於93
    年6月間，在臺中市○○路上某不知名茶藝館內，將所申辦
    之玉山銀行豐原分行帳號000000000000號之帳戶存摺、密碼
    及提款卡售予小林者，而為詐欺集團所取得使用」，則縱該
    綽號小林男子所屬犯罪集團，有應以數罪論斷之詐欺取財以
    及恐嚇取財之犯行，然被告甲○○僅有一幫助行為，即不得
    分別論以幫助詐欺取財及幫助恐嚇取財，而以數罪名論斷之
    ，是本件犯行與前案經臺灣臺中地方法院以94年度中簡字第
    180號確定判決處罰之犯行，既僅成立單純一罪，屬同一案
    件，而前案既經臺灣臺中地方法院94年度中簡字第180號於
    94年3月1日判決確定，本案即為該案判決效力所及。檢察官
    上訴誤認犯罪集團之犯罪時間，且未見及被告一次交付存摺
    等之一個幫助行為，主張：「被告前開所犯係幫助恐嚇罪，
    而犯罪時、地為93年6月8日在臺南市○○○路○段195號，此
    有臺灣臺中地方法院94年度中簡字第180號判決書在卷可稽
    ，而本件被告所犯之幫助詐欺取財罪之時間係在93年7月8日
    ，犯罪地點在臺北市○○區○○街42巷56弄3號2樓，其與前
    開被告所犯之幫助恐嚇罪之犯罪構成要件不同，難認與被告
    前開所犯幫助恐嚇罪為同一案件，而有裁判上一罪關係，應
    為前開判決效力所不及」等語，尚有誤會。況被告相同之行
    為，亦經臺灣臺中地方法院檢察署檢察官為不起訴處分，有
    該署94年偵字第3608號、94年偵字第6503號不起訴處分書在
    卷可查，本件被告既係於同一時間地點為交付數家銀行存摺
    等之幫助行為，縱日後犯罪集團運用時間與狀態有別，然仍
    無從認為被告所為係數罪，原審以被告甲○○僅有一幫助行
    為，認為本件犯行與前案經臺灣臺中地方法院以94年度中簡
    字第180號確定判決處罰之犯行，僅成立單純一罪屬同一案
    件，而前案既經臺灣臺中地方法院94年度中簡字第180號於
    94年3月1日判決確定，本案即為該案判決效力所及，乃為免
    訴之判決，經核尚無違誤。檢察官仍執前詞上訴指摘原判決
    不當，並無可採，上訴為無理由，應予駁回，並不經言詞辯
    論為之。
據上論斷，應依刑事訴訟法第368條、第372條，判決如主文。
中    華    民    國    95    年    7     月    31    日
                  刑事第十二庭  審判長法  官  陳榮和
                                      法  官  張正亞
                                      法  官  施俊堯
以上正本證明與原本無異。
不得上訴。
                                      書記官  陳彥蕖
中    華    民    國    95    年    7     月    31    日


司法院資訊處製作；財團法人民間司法改革基金會備份。
